【裁判字號】    92,苗簡,82
【裁判日期】    920501
【裁判案由】    塗銷土地所有權移轉登記
【裁判全文】
臺灣苗栗地方法院民事簡易判決                       九十二年度苗簡字第八二號
    原      告  新竹國際商業銀行股份有限公司
    法定代理人  丁○○
    訴訟代理人  甲○○
    被      告  戊○○○
    訴訟代理人  己○○
    被      告  丙○○○
    訴訟代理人  乙○○
右當事人間塗銷土地所有權移轉登記事件，本院判決如左：
    主      文
原告之訴駁回。
訴訟費用由原告負擔。
    事實及理由
甲、兩造之聲明及陳述要旨
壹、原告方面
一、聲明：被告間於民國八十九年十二月八日所為之如附表所示之不動產（下稱「系
    爭土地」）之買賣行為（即債權行為及物權行為）應予撤銷，並塗銷於八十九年
    十二月十八日經苗栗縣苗栗地政事務所就前開不動產所為之移轉登記。
二、陳述：
（一）訴外人己○○於八十六年九月二十六日向原告借款新臺幣（下同）三百九十萬
      元（兩筆合計），並邀被告戊○○○為連帶保證人，與原告訂立借款借據二份
      ，惟訴外人己○○僅將上開兩筆借款本息分別繳納至八十九年五月十五日及同
      年八月十五日止，計仍尚欠原告本金三百四十六萬六千三百二十九元，原告迫
      於無奈，已依法對訴外人己○○及被告戊○○○等提出訴訟，並取得民事確定
      判決。惟被告戊○○○為脫免債務，於八十九年十二月八日將如附表所示之不
      動產以買賣關係賣予另一被告丙○○○（即被告戊○○○之女），並於八十九
      年十二月十八日辦妥不動產所有權移轉登記。
（二）依民法第二百四十四條第二項規定，因被告二人為母女關係，且與訴外人己○○為二等親內之血親關係，且移轉當時原告已對被告戊○○○取得執行名義，
      故被告間所為之買賣行為及不動產所有權移轉登記行為，顯係被告戊○○○行
      為時明知有損害債權人即原告之權利，且被告間屬直系血親之關係，顯見被告
      丙○○○已知其情事，依法原告自得請求撤銷該等買賣行為及不動產所有權移
      轉登記行為。
（三）證據：提出借據、放款客戶往來明細及催收款項客戶往來明細、土地登記簿謄
      本、不動產現值計算表、戶籍謄本、財政部函及公司執照、歸戶財產查詢清單
      影本等件為證。
貳、被告丙○○○方面
一、聲明：駁回原告之訴。
二、陳述：
（一）系爭土地係於八十三年四月十三日由被告與廖國樑、己○○、廖蘭嬌、廖國順
      及廖美蘭向訴外人張鄭翠巒所共同買受，被告廖國樑、己○○、廖蘭嬌、廖國
      順及廖美蘭之權利各為六分之一，因系爭土地地目分別為「旱」與「林」，此
      依當時之土地法第三十條及第三十條之一及修正前農業發展條例第三十一條規
      定，取得所有權者應受自耕能力之限制外，另土地亦不得移轉為共有，因此被
      告廖國樑、己○○、廖蘭嬌、廖國順及廖美蘭合意以母親即同案被告戊○○○
      為登記名義人，其後農業發展條例於八十九年一月四日由立法院通過，並於同
      年二十六日由總統府公佈施行，而土地法第三十條及第三十條之一亦於八十九
      年一月六日由立法院通過，並於同年月二十六日由總統公佈施行，核該修正後
      之條文業已解除前開之限制，被告廖國樑、己○○、廖蘭嬌、廖國順及廖美蘭
      與同案被告戊○○○合意將系爭土地回復登記為被告所有。除前開回復登記之
      部分外，被告於八十九年十二月一日另買受系爭土地權利。
（二）原告起訴主張己○○有其借款及由同案被告戊○○○擔任該借貸之連帶保證人
      ，被告並不知情，己○○有無遵期向原告清償本息，被告亦不知悉，原告起訴
      主張被告取得系爭土地之行為係有害其債權云云，與實情不符。又依民法第二
      百四十五條規定，民法第二百四十四條撤銷權之行使，應於一年內行使之，而
      查本件縱使有民法第二百四十四條之適用，亦已超過民法第二百四十五條之除
      斥期間，原告之請求亦無理由。
三、證據：提出不動產買賣契約書影本二件為證。
、被告戊○○○方面
一、聲明：駁回原告之訴。
二、陳述：因系爭土地係渠等六兄弟姊妹買的，但是登記在母親即被告戊○○○名下
    ，因己○○欠丙○○○很多錢，所以才將系爭土地移轉至被告丙○○○名下，
乙、得心證之理由
一、本件原告主張：訴外人己○○於八十六年九月二十六日向原告借款三百九十萬元
    （兩筆合計），並邀被告戊○○○為連帶保證人，與原告訂立借款借據二份，惟
    訴外人己○○僅將上開兩筆借款本息分別繳納至八十九年五月十五日及同年八月
    十五日止，計仍尚欠原告本金三百四十六萬六千三百二十九元，原告已依法對訴
    外人己○○及被告戊○○○等提出訴訟，並取得民事確定判決，而被告戊○○○
    於八十九年十二月八日將如附表所示之不動產以買賣關係賣予另一被告丙○○○
    （即被告戊○○○之女），並於八十九年十二月十八日辦妥不動產所有權移轉登
    記等事實，為被告所不爭執，復有原告提出與其所述相符、被告不爭執其為真正
    之借據、放款客戶往來明細及催收款項客戶往來明細、土地登記簿謄本、不動產
    現值計算表、戶籍謄本、財政部函及公司執照、歸戶財產查詢清單影本等件附卷
    為證，應堪信為真實。原告本件撤銷權主張之依據，係民法第二百四十四條第二
    項之規定，被告二人則以：系爭土地係渠等六兄弟姊妹所有，後來移轉給被告丙○○○，訴外人己○○向原告借款且未清償等節，被告二人並不知情等語置辯。
二、按「債務人所為之有償行為，於行為時明知有損害於債權人之權利者，以受益人
    於受益時亦知其情事者為限，債權人得聲請法院撤銷之」，民法第二百四十四條
    第二項定有明文。次按：「民法第二百四十四條第二項規定之撤銷權成立要件，
    不但須債務人於行為時明知有損害於債權人之權利，且須受益人於受益時亦知其
    情事，而此項撤銷權要件之存在，則應由債權人負舉證責任。又債務人處分其現
    有財產而得有相當對價者，非必生資力減少之結果，不得概謂為詐害行為。再清
    償現存債務，雖其積極財產不免減少，但同時又減少其消極財產，故亦無詐害行
    為之可言」、「（一）民法第二百四十四條第二項規定之撤銷權成立要件，不但
    須債務人於行為時明知有損害於債權人之權利，且須受益人於受益時亦知其情事
    ，而此項撤銷權要件之存在，則應由債權人負舉證之責。（二）債務人處分其現
    有財產而得有相當之對價者，非必生資力減少之結果，因此不得概謂為詐害行為
    。又清償現存債務，雖其積極財產不免減少，但同時又減少其消極財產，故亦無
    詐害行為之可言」，最高法院分別著有五十四年度臺上字第三一二八號判決、五
    十三年度臺上字第二三五○號判決可資參照。經查本件原告主張被告二人明知上
    開移轉行為有害於原告之債權，無非以：被告二人間具有母女關係，依常情應知
    悉己○○欠原告債務等語為其論據（見本院九十二年四月一日言詞辯論筆錄第三
    頁），亦即原告僅提出所主張之情況證據。然以現今社會家庭成員各自獨立之現
    狀觀之，尚難以被告二人間具有母女關係，以及與訴外人即借款人己○○間分別
    具有母子、姐弟之關係，即遽爾推定被告二人間必然知情；此外，原告復未提出
    任何具體之積極證據，足以證明被告二人間確實知情，以及因系爭土地之前開移
    轉行為致被告戊○○○之資力有所減少進而對原告之債權有所侵害，以實其說，
    則揆諸前揭說明，應認原告之主張尚難採信，從而本件原告之訴應予駁回。
三、本件事證已臻明確，兩造其餘之攻擊防禦方法及舉證，經核與判決結果無影響，
    爰不另一一論述，併此敘明。
四、結論：原告之訴無理由，依民事訴訟法第四百三十六條第二項、第七十八條，判
    決如主文。
中      華      民      國    九十二    年      五      月      一      日
                                  臺灣苗栗地方法院苗栗簡易庭
                                          法      官  伍偉華
右正本證明與原本無異。
如對本判決上訴，應於判決送達後二十日內向本院提出上訴狀。
                                          法院書記官  籃營昌
中      華      民      國    九十二    年      五      月      一      日


司法院資訊處製作；財團法人民間司法改革基金會備份。
